【裁判字號】    97,上訴,2691
【裁判日期】    980218
【裁判案由】    偽造文書
【裁判全文】
臺灣高等法院臺中分院刑事判決        97年度上訴字第2691號
上  訴  人  臺灣臺中地方法院檢察署檢察官
上  訴  人
即  被  告  丙○○
選任辯護人  陳惠伶  律師
上列上訴人因被告偽造文書案件，不服臺灣臺中地方法院97年度
訴字第1822號中華民國97年9月1日第一審判決（起訴案號：臺灣
臺中地方法院檢察署96年度偵字第20794號），提起上訴，本院
判決如下：
    主  文
原判決撤銷。
丙○○無罪。
    理  由
一、公訴意旨以：被告丙○○自民國95年4月起至8月止，報聘於
    維琳保險經紀人股份有限公司（下稱維琳公司）擔任區經理
    職務，負責招攬保險業務，明知其未辦理登錄，不得以自己
    名義為維琳公司招攬保險，相關保險契約之締結，尚須經有
    締約權之主管核可始為生效，竟基於偽造文書之概括犯意，
    於95年4月間，連續在如附表所示以劉寶聯、何文珠、簡肇
    廷為被保險人之人身保險要保書之業務代表報告書欄上，偽
    簽有締約權之主管「乙○○」之署名共計9枚，而偽造如附
    表所示要保人向維琳公司投保各該人身保險之要保書後，並
    於95年4月27日及4月29日，分別提出如附表編號1、2所示及
    如附表編號3所示之上開要保書向維琳公司行使，以順利完
    成投保程序，足以生損害於乙○○及維琳公司審核保險契約
    之正確性。嗣經劉寶聯及何文珠因故主張保險契約無效，乙
    ○○審核各該保險契約時，始悉上情。因認被告涉有刑法第
    216條、第210條之行使偽造私文書罪嫌。
二、按犯罪事實應依證據認定之，無證據不得認定犯罪事實，刑
    事訴訟法第154條第2項定有明文；又不能證明被告犯罪或其
    行為不罰者，應諭知無罪之判決，復為同法第301條第1項所
    明定。次按，事實之認定，應憑證據，如未能發現相當證據
    ，或證據不足以證明，自不能以推測或擬制之方法以為裁判
    基礎；又認定不利被告之事實，須依積極證據，苟積極證據
    不足為不利於被告事實之認定時，即應為有利於被告之認定
    ，更不必有何有利之證據。又，刑法第二百十條之偽造文書
    ，以無制作權之人冒用他人名義而制作該文書為要件之一，
    如果行為人基於他人之授權委託，即不能謂無制作權，自不
    成立該條之罪（最高法院47年台上字第226號判例參照）。
三、公訴意旨認被告涉有偽造文書罪嫌，係以下列表格所示證據
    資料為其論據：
  ┌──┬────────────┬───────────────┐
  │編號│        證據名稱        │           待證事實           │
  ├──┼────────────┼───────────────┤
  │1   │被告丙○○之供述        │被告丙○○於95年4月間，連續在 │
  │    │                        │如附表所人身保險要保書之業務代│
  │    │                        │表報告書欄上，親自簽署「乙○○│
  │    │                        │」之署名共計9枚後，並提出向維 │
  │    │                        │琳公司行使之事實。            │
  ├──┼────────────┼───────────────┤
  │2   │告訴人乙○○之指訴      │(1)全部犯罪事實。              │
  │    │                        │(2)維琳公司之上班時間為星期一至│
  │    │                        │  五，每日自上午8時至下午5時止│
  │    │                        │  之事實。                    │
  │    │                        │(3)報備專用函係於非上班時間完成│
  │    │                        │  締約時，先行通知保險公司之函│
  │    │                        │  文，若於上班時間締約則無需使│
  │    │                        │  用報備專用函之事實。        │
  ├──┼────────────┼───────────────┤
  │3   │證人簡明鋒之證述        │被告丙○○在證人簡明鋒位於維琳│
  │    │                        │公司之辦公室內，填寫要保書之基│
  │    │                        │本資料及當場簽署「乙○○」姓名│
  │    │                        │之事實。                      │
  ├──┼────────────┼───────────────┤
  │4   │維琳保險經紀人股份有限公│被告為維琳公司報聘人員，且其輔│
  │    │司業務人員報聘申請書    │導人為簡明鋒之事實。          │
  ├──┼────────────┼───────────────┤
  │5   │如附表所示人身保險要保書│被告在要保書之業務代表報告書欄│
  │    │9份                     │上簽署「乙○○」之姓名後，連續│
  │    │                        │提出向維琳公司行使，以完成投保│
  │    │                        │程序之事實。                  │
  └──┴────────────┴───────────────┘
四、訊據被告堅決否認有偽造文書犯行，辯稱：伊保險業務員之
    之證照因初至維琳公司任職，未及登錄，依相關規定，無法
    在所招攬之保險案件要保書上保險業務員欄簽名，因此對於
    所招攬之案件，必須以告訴人為掛名之保險業務員；伊在填
    寫附表編號一至四所示之人身保險要保書前，均有先傳真「
    宏泰人壽保險股份有限公司報備專用函」給宏泰人壽保險股
    份有限公司，而告訴人均有在報備專用函上之業務代表姓名
    欄內親自簽名，事後且領得各該保險案件之佣金，顯見告訴
    人同意伊在人身保險要保書上之業務員簽名欄位上簽寫「乙
    ○○」之署押；附表編號三、四之保險契約係伊以其子為被
    保險人名義要保，伊因不滿保險公司不同意其事後解除契約
    ，在保險公司未返還其保費前，不同意返還相關保險契約之
    佣金，保險公司向名義上之保險業務員即告訴人追償佣金，
    告訴人因不滿始提起本件告訴等語。本院查：
  (一)被告坦承有於上揭時、地在前述人身保險要保書之業務員簽
    名欄位上及維琳保險經紀人經手人聲明書之名義經手人欄上
    簽寫告訴人「乙○○」之署押等情，核與證人即告訴人乙○
    ○證述情節相符，並有如附件所示人身保險要保書及維琳保
    險經紀人經手人聲明書影本附卷可考。依上開之說明，被告
    是否成立本案之罪責即在於被告所為之署押是否經過告訴人
    乙○○之授權為其依據。
  (二)依本院卷附維琳公司98年1月21日維琳業字第2號函所示：「
    保險業務員管理規則第3條規定：『業務員非依本規則辦理
    登錄，領得登錄證，不得為其所屬公司招攬保險。』，又『
    具前條第一項資格者，得填妥登錄申請書，由所屬公司為其
    向各有關公會辦理登錄。』『業務員轉任他公司時，應依第
    六條規定重新登錄；異動後再任原所屬公司之業務員者，亦
    同。』同規則第6條第1項及第14條第4項分別規定甚明，因
    業務員任職於相關保險業、保險代理人公司或保險經紀人公
    司常有變動，故本公司對於甫變動欲改報聘於本公司之業務
    員，均會要求其簽署『完成登錄切結書』予本公司。另『所
    屬公司在辦妥異動登錄前，對於該業務員之保險招攬行為仍
    視為所屬公司之行為。』同規則第10條第3項亦定有明文，
    故本公司業務員於完成本公司登錄前之招攬行為，依前揭規
    定仍視為本公司之行為，但其所招攬之保險業務，因受前揭
    保險業務員管理規則第3條之限制，故於要保書上需由完成
    本公司登錄之業務員擔任名義上之業務員，惟因涉及日後保
    險公司核保後發給佣金之分配問題，故本公司會備置如貴院
    來函附件II所示之經手人聲明書，由實際招攬之業務員負責
    填寫，依第一項所述之作業流程，連同要保書一併交予行政
    助理，以利將來佣金之結算。如未取得保險業務員之資格證
    照，依法不得從事招攬保險之業務，自不生填寫上開經手人
    聲明書之問題』等語。被告於任職維琳公司擔任保險業務員
    ，因未辦理登錄，領得登錄證，無法為其所屬公司招攬保險
    ，必須以維琳公司其他已登錄之保險業務員為名義之業務員
    等情，業據被告供述在卷，並有維琳保險經紀人經手人聲明
    書、丙○○所簽完成登錄切結書影本附卷可查；參酌證人即
    告訴人乙○○於97年1月23日檢察官偵訊時證稱：「丙○○
    有報聘，但並未登錄。若丙○○有報聘並登錄，則業務員就
    可以自己簽名並完成要保書的程序」等語，另於台中地檢署
    97年度偵字第19945號偵查案件偵訊時，就所詢問「業務代
    表何人有權利簽名」一節，證稱：「應該是招攬人員要簽名
    ，若招攬人員無登錄，由上面主管推薦人員簽名，若無登錄
    就不能簽自己的名字」等語；再於97年5月30日原審行準備
    程序時證稱：「需要登錄之後才有資格，被告當時還有在其
    他保險公司上班，維琳公司有一個通融時間，在一年之內一
    定要登錄，如果沒有登錄就沒有資格招攬，在寬限期限內公
    司同意被告去招攬，要保書資料應該是被告推薦主管負責」
    等語，足見被告所辯，告訴人知其因尚未辦理登錄，因此對
    所招攬之保險必須以告訴人或其他有登錄之同事為名義上保
    險業務員應屬可信。
  (三)告訴人乙○○於如附件所示保險之宏泰人壽保險股份有限公
    司報備專用函上親自簽名署押之事實，業據證人即告訴人乙
    ○○於本院審理及檢察官偵訊時證述明確，並有上開專用函
    影本三紙附卷可查；依告訴人簽名處之文字記載：「報備函
    內容確實與要保書內容相符，並由要保人／被保險人／法定
    代理人親自或蓋手印，且本人（招攬人）已覆閱並合符本公
    司核保，本契約保險費確實由要保人交付無誤，謹此報備」
    等語，參酌：I證人即告訴人乙○○於97年1月23日偵訊時
    證稱：「（問：保險業務員代理訂約的程序？）答：先給客
    戶填寫要保書，在上班時間內直接送件給單位行政助理並繳
    交保費，由助理送至保險公司，完成投保；若非上班時間，
    則填完要保書後，傳真至保險公司先告知保險公司有承攬到
    案件，但保險契約生效並須待保險公司收到契約正本才算。
    因為尚須經過保險公司核保程序」「（問：是否每件保險契
    約都需簽報備專用函？）答：不用，報備專用函只是在非上
    班時間，締約完成後，先通知保險公司，爭取未來核保後，
    保險契約之生效日」等語，足見報備專用函涉及核保後保險
    契約之生效日，告訴人明知被告因尚未登錄，無擔任保險契
    約名義上保險業務員之權利而須由其他登錄之保險業務員簽
    名於前，仍親自在本案相關保險案件之報備專用函上簽名，
    其有擔任名義經手人之意甚明；II本院卷附維琳公司98年1
    月21日維琳業字第2號函所示：「就上開保險案件（均於95
    年4月），本公司台中一處區經理丙○○可分配之酬金、舉
    績報酬、達成報酬、組達成報酬及組超額報酬共計新台幣1,
    286,99 4元。員工簡明鋒可獲得推介業務主管報酬-UM、第
    一代組輔導報酬及處特別推介報酬（一年內）共計113,560
    元。員工郝新華可獲得第二代組輔導報酬計47,600元，協理
    乙○○可獲得第三代組輔導報酬計23,800元」等情，並有薪
    資明細之附件可考，該明細即載明該項報酬係來自被告丙○
    ○。證人即告訴人乙○○於本院審理時亦證稱：上開保險之
    佣金，維琳公司當月會匯到伊之帳戶內等語，亦見告訴人因
    本案之保險案件，於95年4月間領有輔導報酬23800元，事理
    上告訴人就其報酬來源實難諉為不知等情，告訴人即證人乙
    ○○所指，被告未經伊之授權，就本案保險案件之人身保險
    要保書之業務員簽名欄位上及維琳保險經紀人經手人聲明書
    之名義經手人欄上簽寫告訴人「乙○○」之署押云云，是否
    可信，顯有合理之懷疑。
  (四)證人即告訴人乙○○於偵、審程序雖一再指稱：前開伊之簽
    名專用報備函，只是告知而已，沒有法律效力；「只是告知
    而已，表示有一件要保人要投保事情，沒有正式投保效力，
    三天內要將要保書送到保險公司，如果沒有的話，該告知就
    失效，如果三天內有將要保書送到保險公司，則保險契約生
    效時間從告知那時開始起算」等語，既然保險公司在要保書
    送達公司核保後，保險契約自報備專用函所示之時間生效，
    則報備專用函既關係契約之生效日期，自有其法律上效力。
    重點在於：在被告因尚未登錄無法擔任保險契約名義上經手
    人之背景之下，告訴人親自在招攬名義人之欄位上簽名，且
    於事後領取佣金，在一般意義上，自可理解告訴人同意被告
    以被告之名義在系爭文件上簽寫告訴人「乙○○」之署押。
    縱被告於要保書之填寫過程中，因未令被保險人親自簽名導
    致保險契約失效或自始無效，此與告訴人之是否授權並無關
    聯，是尚難僅憑告訴人之指證為被告不利之認定。
五、綜上所述，本件公訴人所憑之證據，無論直接或間接證據，
    均尚未達於一般之人均可得確信，而無合理之懷疑存在之程
    度，本院亦查無其他確切証據，足以証明被告確應負本件罪
    責，被告之犯行尚屬不能証明。原審未詳細審酌上情，致對
    被告為科刑之判決，自有未洽。被告之犯行既屬不能證明，
    檢察官上訴，認原審量刑過輕即無理由。被告上訴意旨，否
    認犯罪，並據以指摘原審判決不當，為有理由，應由本院將
    原審判決撤銷改判。本件被告之犯行不能証明，自應由本院
    為被告無罪之諭知。本案既經無罪判決，即與台中地檢署97
    年度偵字第24104號移送併辦之案件無裁判上一罪之關係，
    應由該署另行偵辦，並予敘明。
六、據上論結，應依刑事訴訟法第369條第1項前段、第364條、
    第301條第1項，判決如主文。
本案經檢察官甲○○到庭執行職務。
中    華    民    國    98    年     2    月    18   日
            刑事第四庭    審判長法  官  洪   耀   宗
                                法  官  蔡 王 金  全
                                法  官  劉   登   俊
以上正本證明與原本無異。
除檢察官外，其餘不得上訴。
如不服本判決應於收受送達後十日內向本院提出上訴書狀，其未
敘述上訴理由者，並得於提起上訴後十日內向本院補提理由書（
均須按他造當事人之人數附繕本）「切勿逕送上級法院」。
                                書記官  粘   銘   環
中    華    民    國    98    年    2     月    18    日
附表
┌──┬──────┬─────┬─────┬──────┬──────┐
│編號│偽造文書名稱│被保險人  │要保人    │保單號碼    │偽造之署押  │
│    │            │          │          │            │            │
├──┼──────┼─────┼─────┼──────┼──────┤
│ 一 │人身保險要保│劉寶聯    │林釵      │0000000000、│「乙○○」署│
│    │書          │          │          │0000000000、│押一枚      │
│    │            │          │          │0000000000  │            │
│    │            │          │          ├──────┼──────┤
│    │            │          │          │0000000000、│「乙○○」署│
│    │            │          │          │0000000000、│押一枚      │
│    │            │          │          │0000000000  │            │
│    │            │          │          ├──────┼──────┤
│    │            │          │          │0000000000、│「乙○○」署│
│    │            │          │          │0000000000、│押一枚      │
│    │            │          │          │0000000000  │            │
├──┼──────┼─────┼─────┼──────┼──────┤
│ 二 │人身保險要保│何文珠    │林釵      │0000000000、│「乙○○」署│
│    │書          │          │          │0000000000、│押一枚      │
│    │            │          │          │0000000000  │            │
│    │            │          │          ├──────┼──────┤
│    │            │          │          │0000000000、│「乙○○」署│
│    │            │          │          │0000000000、│押一枚      │
│    │            │          │          │0000000000  │            │
│    │            │          │          ├──────┼──────┤
│    │            │          │          │0000000000  │「乙○○」署│
│    │            │          │          │            │押一枚      │
├──┼──────┼─────┼─────┼──────┼──────┤
│ 三 │人身保險要保│簡肇廷    │丙○○    │0000000000、│「乙○○」署│
│    │書          │          │          │0000000000  │押一枚      │
│    │            │          │          │            │            │
│    │            │          │          ├──────┼──────┤
│    │            │          │          │0000000000、│「乙○○」署│
│    │            │          │          │0000000000  │押一枚      │
│    │            │          │          ├──────┼──────┤
│    │            │          │          │0000000000、│「乙○○」署│
│    │            │          │          │0000000000  │押一枚      │
├──┼──────┼─────┼─────┼──────┼──────┤
│四  │維琳保險經紀│簡肇廷    │丙○○    │0000000000  │「乙○○」署│
│    │人經手人聲明│          │          │            │押一枚      │
│    │書          │          │          ├──────┼──────┤
│    │            │          │          │0000000000  │「乙○○」署│
│    │            │          │          │            │押一枚      │
└──┴──────┴─────┴─────┴──────┴──────┘


司法院資訊處製作；財團法人民間司法改革基金會備份。
